【裁判字號】    97,簡上,1278
【裁判日期】    980327
【裁判案由】    詐欺
【裁判全文】
臺灣板橋地方法院刑事判決            97年度簡上字第1278號
上  訴  人  臺灣板橋地方法院檢察署檢察官
被      告  甲○○
                    國民
上列上訴人因被告詐欺案件，不服本院中華民國97年8 月26日97
年度簡字第7320號第一審判決（原聲請簡易判決處刑案號：97年
度偵緝字第1732號），提起上訴及移送併辦（97年度偵緝字第23
69號），本院管轄之第二審合議庭判決如下：
    主      文
原判決撤銷。
甲○○幫助意圖為自己不法之所有，以詐術使人將本人之物交付
，處拘役伍拾日，如易科罰金，以銀元佰元即新臺幣玖佰元折
算壹日。
    事      實
一、甲○○已預見金融機構帳戶係個人理財之重要工具，為個人
    財產、信用之重要表徵，如交予他人使用，有供作財產犯罪
    之可能，對於其提供帳戶之存摺、提款卡及密碼雖無引發他
    人萌生犯罪之確信，仍以縱取得其帳戶之存摺、提款卡及密
    碼之人利用其所提供之帳戶資料持以詐欺取財，亦不違背其
    本意之不確定幫助犯意，於民國95年4 月間某日，在臺北縣
    板橋市○○街溪洲公園，將其所申辦之國泰世華商業銀行埔
    乾分行（下稱國泰商銀）帳號000000000000號帳戶、臺北國
    際商業銀行積穗分行（下稱臺北銀行）帳號0000000000000
    號帳戶之存摺、提款卡及密碼，提供予某真實姓名年籍不詳
    ，自稱「陳代書」之成年男子，幫助「陳代書」及其所屬之
    詐欺集團從事詐欺取財之犯行。而「陳代書」及其所屬之詐
    欺集團成員取得上開帳戶之存摺、提款卡及密碼後，竟意圖
    為自己不法之所有，基於詐欺取財之犯意，而為下列犯行：
（一）於不詳時間，在雅虎奇摩拍賣網站刊登拍賣手機之假交易
      訊息，適陳俊凱於95年4 月2 日上網瀏覽而得知該訊息，
      因而陷於錯誤，下標購買該手機，並於同日依指示匯款新
      臺幣（下同）7,700 元至甲○○所申辦上開國泰商銀帳戶
      。嗣因陳俊凱遲未收受該手機，經報警處理，始悉上情。
（二）於不詳時間，在雅虎奇摩拍賣網站刊登拍賣重型機車賽車
      服之假交易訊息，適解潤菁之子陳映亨上網瀏覽而得知該
      訊息，因而陷於錯誤，下標購買該賽車服，並委請解潤菁
      於95年4 月3 日轉帳新臺幣（下同）5,000 元至甲○○所
      申辦上開國泰商銀帳戶。嗣因陳映亨遲未收受該賽車服，
      且與賣家聯繫無著，始悉上情。
（三）緣華孫威委請友人於95年4 月2 日，在雅虎奇摩拍賣網站
      標購PHS J88 手機1 支，當日即接獲自稱賣家之詐騙集團
      成員以yaho888333@hotmail.com為寄件者寄發之電子郵件
      ，要求華孫威提前匯款，致華孫威陷於錯誤，旋於翌日轉
      帳1,400 元至甲○○所申辦上開國泰商銀帳戶。嗣因真正
      賣家寄發得標信件，華孫威始知受騙。
（四）緣黃逸仁於不詳時間，在雅虎奇摩拍賣網站標購PROTER品
      牌之BMW 黑色手提包1 個。嗣接獲自稱賣家之詐騙集團成
      員所寄發要求匯款之電子郵件，致華孫威陷於錯誤，旋於
      95年4 月3 日依指示轉帳2,700 元至甲○○所申辦上開國
      泰商銀帳戶。嗣因黃逸仁遲未收受上開手提包，且接獲真
      正賣家寄發之詢問信件，始知受騙。
（五）緣陳亮如於95年4 月1 日，在雅虎奇摩拍賣網站標購SONY
      數位相機1 臺，翌日即接獲自稱賣家之詐騙集團成員寄發
      之電子郵件，要求陳亮如提前匯款，致陳亮如陷於錯誤，
      旋於同年月3 日依指示匯款6,300 元至甲○○所申辦上開
      國泰商銀帳戶。嗣因真正賣家寄發得標信件，陳亮如始知
      受騙。
（六）緣詹旭華於95年4 月初某日，在雅虎奇摩拍賣網站標購TO
      YOTA CAMRY2000年款進口後車燈，嗣旋接獲自稱賣家之詐
      騙集團成員寄發之電子信件，要求詹旭華立即匯款，致詹
      旭華陷於錯誤，旋於同年月3 日依指示匯款2,600 元至甲
      ○○所申辦上開國泰商銀帳戶。嗣因詹旭華遲未收受賣家
      寄送之後車燈，詢問賣家結果始知受騙，乃報警處理，循
      線查悉上情。
（七）緣林永記於95年4 月2 日，在雅虎奇摩拍賣網站標購NEC-
      512I手機1 支，翌日即接獲自稱賣家之詐騙集團成員寄發
      之電子郵件，要求林永記提前匯款，致林永記陷於錯誤，
      旋於同年月3 日依指示轉帳4,700 元至甲○○所申辦上開
      國泰商銀帳戶。嗣因真正賣家寄發詢問信件，林永記始知
      受騙。
（八）緣陳翠綾於95年4 月4 日晚間9 時許，在雅虎奇摩拍賣網
      站標購傳真機1 臺，嗣旋接獲自稱賣家之詐騙集團成員寄
      發之電子郵件，指示陳翠綾轉帳至甲○○所申辦上開臺北
      銀行帳戶，致陳翠綾陷於錯誤，旋於翌日匯款1,500 元至
      甲○○所申辦上開臺北銀行帳戶。嗣因陳翠綾遲未收受上
      開傳真機，經真正賣家寄發信件告知係遭劫標，始知受騙
      ，乃報警處理，循線查悉上情。
二、案經法務部調查局苗栗縣調查站移請臺灣板橋地方法院檢察
    署檢察官偵查後聲請以簡易判決處刑，暨基隆市警察局第三
    分局報請臺灣基隆地方法院檢察署檢察官呈請臺灣高等法院
    檢察署檢察長令轉臺灣板橋地方法院檢察署檢察官移送併辦
    審理。
      理      由
壹、程序方面：
一、被告甲○○經合法傳喚，無正當理由未於審判期日到庭，爰
    依刑事訴訟法第371 條規定，不待其陳述，由檢察官一造辯
    論而逕行判決，先此敘明。
二、證據能力有無之判斷：
（一）按除顯有不可信之情況外，從事業務之人於業務上或通常
      業務過程所須製作之紀錄文書、證明文書，亦得為證據，
      刑事訴訟法第159 條之4 第2 款定有明文。查華南商業銀
      行南港分行帳號000000000000號帳戶之存款往來明細表、
      中國信託商業銀行歷史交易查詢報表、永豐商業銀行和平
      分行交易明細表、中國農民銀行存款對帳單、基隆市第二
      信用合作社客戶存提明細表、美商花旗銀行帳戶存款往來
      明細表、國泰商銀存摺存款交易查詢、中國國際商業銀行
      新臺幣存摺類存款存摺、臺北銀行歷史明細檔查詢單，為
      各該金融機構所製作，用以表示上開帳戶資金往來情形，
      為被告甲○○以外之人在審判外之書面陳述，依刑事訴訟
      法第159 條第1 項規定，原則上不具證據能力。惟上開資
      料均係各該金融機構內部從事業務之人於處理該帳戶往來
      交易時所製作，並輸入、儲存於電腦後，再以電腦設備列
      印而來，屬業務過程不間斷、有規律而準確之記載，正確
      性較高，依刑事訴訟法第159 條之4 第2 款之規定，仍具
      有證據能力。
（二）另按被告以外之人於審判外之陳述，雖不符刑事訴訟法第
      159 條之1 至第159 條之5 之規定，而經當事人於審判程
      序同意作為證據，法院審酌該言詞陳述或書面陳述作成時
      之情況，認為適當者，亦得為證據；當事人、代理人或辯
      護人於法院調查證據時，知有刑事訴訟法第159 條第1 項
      不得為證據之情形，而未於言詞辯論終結前聲明異議者，
      視為有刑事訴訟法第159 條之5 第1 項之同意，刑事訴訟
      法第159 條之5 定有明文。查被害人陳俊凱、解潤菁、華
      孫威、黃逸仁、陳亮如、詹旭華、林永記、陳翠綾於警詢
      時之陳述，均係被告以外之人於審判外之陳述，原則上並
      無證據能力。而公訴人並未於言詞辯論終結前就上開證據
      方法之證據能力聲明異議，被告則經合法通知，未於準備
      程序及審理期日到場。本院斟酌上開證據並非非法取得，
      亦無證明力明顯過低之情形，是均得採為證據。
貳、實體方面：
一、上開犯罪事實，業據被告於偵訊時供認不諱，核與證人即被
    害人陳俊凱、解潤菁、華孫威、黃逸仁、陳亮如、詹旭華、
    林永記、陳翠綾於警詢時證述之情節相符，並有華南商業銀
    行南港分行96年8 月29日函暨被害人陳俊凱所申辦之帳號00
    0000000000號帳戶之存款往來明細表、中國信託商業銀行股
    份有限公司96年8 月21日函暨被害人解潤菁所申辦之帳號00
    000-0000000 號帳戶之歷史交易查詢報表、YAHOO 電子信件
    、永豐商業銀行和平分行96年8 月17日函暨被害人黃逸仁所
    申辦帳號000-00-00000-0-00 號帳戶之開戶基本資料、交易
    明細表、被害人陳亮如所申辦之中國農民銀行帳戶之存款對
    帳單、被害人詹旭華所申辦之基隆市第二信用合作社帳號00
    0-00-00000-0號帳戶之客戶存提明細表、被害人林永記所申
    辦之美商花旗銀行帳戶之存款往來明細表、國泰商銀95年7
    月17日函暨被告之開戶資料、存摺存款交易查詢、被害人陳
    翠綾所申辦之中國國際商業銀行新臺幣存摺類存款存摺、臺
    北銀行函暨被告所申辦帳號0000000000000 號帳戶之開戶人
    基本資料、歷史明細檔查詢單等件在卷可資佐證。足徵被告
    上開任意性之自白與事實相符，應堪採信。綜上，本案事證
    明確，被告犯行堪以認定，應依法論科。
二、論罪科刑之法律適用：
（一）新舊法比較：
   1、查被告行為後，刑法於94年2 月2 日經總統以華總一義字
      第09400014901 號令修正公布部分，業於95年7 月1 日施
      行，刑法施行法第1 條之1 亦於95年6 月14日經總統以華
      總一義字第09500085181 號令公布施行。參酌最高法院95
      年5 月23日刑事庭第8 次會議決議，修正後刑法第2 條第
      1 項之規定，係規範行為後法律變更所生新舊法律比較適
      用之準據法，於修正後刑法施行後，應適用修正後刑法第
      2 條第1 項之規定，為「從舊從輕」之比較。另於比較時
      應就罪刑有關之共犯、未遂犯、想像競合犯、牽連犯、連
      續犯、結合犯，以及累犯加重、自首減輕暨其他法定加減
      原因（如身分加減）與加減比例等一切情形，本於統一性
      及整體性原則，綜其全部罪刑之結果而為比較。本院審酌
      被告行為時，刑法第339 條第1 項所定之法定本刑，其中
      關於罰金之最低額度，依刑法第33條第5 款規定：罰金：
      1 元以上。另依現行法規所定貨幣單位折算新臺幣條例第
      2 條之規定，折算為新臺幣後，為3 元以上。而被告行為
      後，於95年7 月1 日施行之刑法第33條第5 款則規定：罰
      金，新臺幣1,000 元以上，以百元計算之。比較新、舊法
      之結果，以修正前之刑法第33條第5 款之規定較有利於被
      告。
   2、至刑法施行法雖亦於95年6 月14日修正增訂第1 條之1 ，
      並自95年7 月1 日起施行。在該條文增訂之前，刑法分則
      編有關罰金之貨幣單位係銀元，且依刑法分則編應處罰金
      者，應適用罰金罰鍰提高標準條例第1 條、第5 條規定，
      就72年6 月26日前修正之刑法條文，罰金數額提高2 至10
      倍，其後修正者則不提高倍數。而修正刑法施行後，因刑
      法第33條第5 款所定罰金之貨幣單位，經修正為新臺幣，
      刑法分則各罪所定罰金之貨幣單位亦應配合修正為新臺幣
      。為使刑法分則編各罪所定罰金之最高數額與刑法修正前
      趨於一致，乃增訂刑法施行法第1 條之1 ：「中華民國94
      年1 月7 日刑法修正施行後，刑法分則編所定罰金之貨幣
      單位為新臺幣。94年1 月7 日刑法修正時，刑法分則編未
      修正之條文定有罰金者，自94年1 月7 日刑法修正施行後
      ，就其所定數額提高為30倍。但72年6 月26日至94年1 月
      7 日新增或修正之條文，就其所定數額提高為3 倍」。是
      以，自95年7 月1 日起，刑法分則編所定罰金之貨幣單位
      ，由原來之銀元改為新臺幣，且於94年1 月7 日刑法修正
      時，刑法分則編未修正之條文定有罰金者，復未於72年6
      月26日至94年1 月7 日修正或新增，自95年7 月1 日起，
      有關罰金之數額提高為30倍。查刑法第339 條第1 項有罰
      金刑之處罰，且該條文於94年1 月7 日刑法修正時未經修
      正，亦未於72年6 月20日至94年1 月7 日間修正，依增訂
      刑法施行法第1 條之1 規定，其罰金以新臺幣為單位，數
      額應提高30倍。此與修正前之罰金以銀元為單位，適用罰
      金罰鍰提高標準條例第1 條規定，應提高10倍，再經折算
      為新臺幣，換算結果亦為30倍。是以，刑法施行法第1 條
      之1 施行後，罰金刑貨幣單位雖有「銀元」、「新臺幣」
      之更異，惟適用結果之罰金額度則無二致，就罰金法定刑
      提高之「刑罰權規範內容」並無利或不利變更，自不生新
      舊法之比較問題。惟仍應適用具特別法及準據法之刑法施
      行法第1 條之1 規定，據上論斷亦應併引刑法施行法第1
      條之1 第1 項、第2 項前段（臺灣高等法院暨所屬法院95
      年法律座談會刑事類提案第16、19號法律問題參照），併
      此指明。
（二）次按刑法上之幫助犯，係對於犯罪與正犯有共同之認識，
      而以幫助之意思，對於正犯資以助力，而未參與實施犯罪
      之行為者而言（最高法院75年度臺上字第1509號、84年度
      臺上字第5998號、88年度臺上字第1270號判決意旨參照）
      。是以如未參與實施犯罪構成要件之行為，且係出於幫助
      之意思提供助力，即屬幫助犯，而非共同正犯。查被告交
      付上揭帳戶供不詳人士所屬犯罪集團用以誘騙被害人匯入
      金錢，而遂行詐欺取財之犯行，其單純提供帳戶予他人使
      用之行為，並不能與向被害人施以欺罔之詐術行為等視，
      且亦無證據證明被告有參與詐欺取財犯行之構成要件行為
      ，是被告所為僅係對於他人遂行之詐欺取財犯行資以助力
      ，核其所為，係犯刑法第30條第1 項、第339 條第1 項之
      幫助詐欺取財罪。被告以一行為提供其所申辦國泰商銀、
      臺北銀行帳戶，幫助該詐欺集團成員先後詐騙如事實欄一
      所示之被害人，而觸犯數幫助詐欺取財罪，為同種想像競
      合，應依刑法第55條規定從一幫助詐欺取財罪處斷。公訴
      人雖僅就被告提供其所申辦國泰商銀帳戶幫助「陳代書」
      所屬詐欺集團成員詐騙如事實欄一(一)至(七)所示被害人犯行
      部分聲請以簡易判決處刑，惟被告提供其所申辦臺北銀行
      帳戶幫助該詐騙集團成員詐騙如事實欄一(八)所示被害人犯
      行部分，既與上開經聲請以簡易判決處刑並經本院論罪科
      刑之犯行間，有想像競合之裁判上一罪關係，為聲請簡易
      判決處刑之效力所及，復經檢察官移送併案審理（97年度
      偵緝字第2369號），本院自得併予審究，附此敘明。被告
      係幫助「陳代書」及其所屬詐欺集團成員為詐欺取財之犯
      行，為幫助犯，依刑法第30條第2 項規定，減輕其刑。至
      被告犯罪後，中華民國九十六年罪犯減刑條例雖於96年7
      月4 日公布，同年月16日施行，且本案被告犯罪時間，係
      在96年4 月24日以前，所犯亦係該條例第3 條第1 項第15
      款所列之罪。然被告於上開減刑條例施行前，即因本案經
      臺灣板橋地方法院檢察署檢察官於96年1 月19日通緝在案
      ，迄97年6 月13日始經警緝獲到案，非其自行歸案接受本
      案偵查，此有上開偵查案卷可稽，是依上開減刑條例第5
      條規定，自不得減刑，併此敘明。
（三）原審對被告予以論科，固非無見，惟原判決未及審酌被告
      提供其所申辦臺北銀行帳戶幫助該詐欺集團成員詐騙如事
      實欄一(八)所示被害人之犯行，尚有未洽。另原判決未及審
      酌檢察官移送併案審理部分（97年度偵緝字第2369號），
      被告於中華民國九十六年罪犯減刑條例施行前即經通緝，
      迄97年6 月30日始經警緝獲到案，不得依該條例規定予以
      減刑，而於原判決為減刑之諭知，亦有未洽。檢察官上訴
      意旨謂：被告同時尚有販售新光商業銀行樹林分行、中華
      郵政股份有限公司樹林鎮前郵局之帳戶予犯罪集團云云。
      然依卷附資料並無發現有何被害人經詐欺集團成員施以詐
      術後將款項匯入被告所有上開帳戶之情形，則檢察官以上
      述理由指摘原判決不當，即無理由。然原判決既有前述違
      誤，仍應由本院將原判決撤銷改判。爰審酌被告提供帳戶
      供他人使用，使詐騙集團得以逃避犯罪之查緝，獲取不法
      暴利，嚴重影響金融秩序，破壞社會互信基礎，助長詐騙
      犯罪歪風，增加查緝犯罪及被害人尋求救濟之困難，自應
      科予相當之刑事責難；惟念其犯後坦承犯行，態度尚可，
      及其犯罪動機、目的、使用手段、智識程度等一切情狀，
      量處如主文所示之刑。又被告犯罪時之刑法第41條第1 項
      前段規定：犯最重本刑為5 年以下有期徒刑以下之刑之罪
      ，而受6 個月以下有期徒刑或拘役之宣告，因身體、教育
      、職業、家庭之關係或其他正當事由，執行顯有困難者，
      得以1 元以上3 元以下折算1 日，易科罰金。又其行為時
      之易科罰金折算標準，依修正前罰金罰鍰提高標準條例第
      2 條前段規定，就其原定數額提高為100 倍折算1 日，則
      本案被告行為時之易科罰金折算標準，應以銀元100 元、
      20 0元、300 元折算1 日，經折算為新臺幣後，應以新臺
      幣300 元、600 元、900 元折算1 日。惟95年7 月1 日修
      正公布施行之刑法第41條第1 項前段則規定：犯最重本刑
      為5 年以下有期徒刑以下之刑之罪，而受6 個月以下有期
      徒刑或拘役之宣告者，得以新臺幣1,000 元、2,000 元或
      3, 000元折算1 日，易科罰金。比較修正前後之易科罰金
      折算標準，以95年7 月1 日修正公布施行前之規定，較有
      利於被告，則應依刑法第2 條第1 項前段，適用95年7 月
      1 日修正公布施行前刑法第41條第1 項前段規定，定其折
      算標準，爰依95年7 月1 日修正公布施行前刑法第41條第
      1 項前段規定諭知易科罰金之折算標準。
據上論斷，應依刑事訴訟法第455 條之1 第1 項、第3 項、第37
1 條、第369 條第1 項前段、第364 條、第299 條第1 項前段，
刑法第2 條第1 項前段、刑法第30條第1 項、第2 項、第339 條
第1 項、95年7 月1 日修正公布施行前刑法第41條第1 項前段，
刑法施行法第1 條之1 第1 項、第2 項前段，廢止前罰金罰鍰提
高標準條例第2 條，現行法規所定貨幣單位折算新臺幣條例第2
條，判決如主文。
本案經檢察官靳開聖到庭執行職務。
中    華    民    國    98    年    3    月    27    日
                  刑事第四庭審判長法  官  潘長生
                                  法  官  黎錦福
                                  法  官  謝梨敏
以上正本證明與原本無異
不得上訴
                                  書記官  翁子婷
中    華    民    國    98    年    3     月    27    日
附錄本案論罪科刑法條全文：
中華民國刑法第339條
意圖為自己或第三人不法之所有，以詐術使人將本人或第三人之
物交付者，處5 年以下有期徒刑、拘役或科或併科1 千元以下罰
金。
以前項方法得財產上不法之利益或使第三人得之者，亦同。
前二項之未遂犯罰之。


司法院資訊處製作；財團法人民間司法改革基金會備份。
